【裁判字號】    98,交聲,2634
【裁判日期】    981020
【裁判案由】    聲明異議
【裁判全文】
臺灣高雄地方法院交通事件裁定        98年度交聲字第2634號
原處分機關  高雄市政府交通局
異  議  人
即受處分人  鵬雲企業有限公司
代  表  人  甲○
上列異議人因違反道路交通管理處罰條例案件，對於高雄市政府
交通局民國98年9 月16日所為之裁決（高市交裁字第32-B000000
00號），聲明異議，本院裁定如下：
    主  文
原處分撤銷。
鵬雲企業有限公司不罰。
  理  由
一、異議意旨略以：異議人即受處分人鵬雲企業有限公司以機車
    出租為業，牌照號碼787-CZD 號機車係由周俊瑋於民國98年
    9 月8 日向異議人承租，同年月14日返還，於出租期間因林
    哲弘有駕駛人以危險方式在道路上駕駛汽車之違規，於98年
    9 月12日2 時22分許，在高雄縣鳳山市三商行5 之1 號前遭
    警攔獲並開立罰單，異議人因而遭原處分機關吊扣異議人所
    有上開牌照3 個月。惟異議人並非行為人，承租人證件齊全
    ，經核對符合一切規定，怎知該租借人承租後有危險駕駛之
    行為，爰依法爰聲明異議，請求撤銷原處分等語。
二、按行政罰法第7 條規定：「違反行政法上義務之行為非出於
    故意或過失者，不予處罰」，究其立法目的，乃依有責任始
    有處罰之原則，對違反行政法上義務之處罰，以行為人有可
    非難性及可歸責為前提，即行為人主觀上有故意或過失，始
    予處罰。經查，異議人所有車牌號碼787-CZD 號重型機車，
    於98年9 月12日2 時22分許，在高雄縣鳳山市三商行5 之1
    號前，因駕駛人林哲弘駕駛上開機車有違反道路交通管理處
    罰條例第43條第1 項第1 款危險駕車違規行為，而為警攔獲
    等情，為異議人所不爭執，且有高雄市政府警察局98年9 月
    14日舉發違反道路交通管理事件通知單在卷可佐（見本院卷
    第7 頁），此部分事實固堪認定。惟異議人自98年9 月8 日
    23時50分許起至同年月14日13時30分許，將其所有上開機車
    出租給周俊瑋使用，有卷附鵬雲企業有限公司機車租賃切結
    書及周俊瑋之駕駛執照影本各1 紙在卷可憑（見本院卷第4
    、5 頁），而本件經舉發之交通違規時間為98年9 月12日2
    時22分許，為異議人出租機車交由周俊瑋占有使用期間，足
    認上開危險駕車違規行為之實際駕駛人林哲弘，當係經周俊
    瑋允許使用，而與異議人無關。又依上開機車租賃切結書之
    約定，租用人應遵守交通法規，不得有任何酒後駕車、犯案
    、裝載贓物、違禁品等不法行為，如有違反，願付一切法律
    責任等語，有該機車租賃切結書1 紙在卷可參（見本院卷第
    4 頁）。上開切結書雖屬私人間約定，而無拘束原處分機關
    之效果，然異議人出租車輛供他人使用，既乏法令明文規範
    ，形式上僅能以此種租車切結之方式約束承租人，對於租用
    人在外駕車行為，著實難以預防或監督，是除別有事證外，
    自難遽認異議人有何故意或過失之可歸責原因。從而，本件
    汽車駕駛人並非異議人，且亦未見該違規有何可歸責於異議
    人之證據，自不得僅因本件違規機車為異議人所有，即將吊
    扣汽車牌照之規定，轉嫁由異議人承擔。
三、次按「汽車駕駛人，駕駛汽車有下列情形之一者，處新臺幣
    6,000 元以上24,000元以下罰鍰，並當場禁止其駕駛：一、
    在道路上蛇行，或以其他危險方式駕車。」；「汽車駕駛人
    有第1 項第1 款、第2 款或前項行為者，並吊扣該汽車牌照
    3 個月」，道路交通管理處罰條例第43條第1 項第1 款、第
    4 項分別定有明文。是由上開第43條第4 項條文前後連貫以
    「並」連接同條第1 項處罰汽車駕駛人罰鍰之規定，可見上
    開第43條第4 項規定意旨亦係在處罰汽車駕駛人，立法者並
    無意在此種情形即得將該處罰轉嫁予汽車所有人。再者，觀
    之道路交通管理處罰條例其他有關將處罰轉嫁予汽車所有人
    之規定，例如第34條之「如應歸責於汽車所有人者，得吊扣
    其汽車牌照3 個月」、第35條第6 項之「汽車所有人，明知
    汽車駕駛人有第1 項各款情形，而不予禁止駕駛者，依第1
    項規定之罰鍰處罰，並吊扣該汽車牌照3 個月」、第62條第
    5 項之「第1 項及前項肇事逃逸案件，經通知汽車駕駛人到
    場說明，無故不到場說明，或不提供汽車駕駛人相關資料者
    ，吊扣該汽車牌照1 個月至3 個月」，均有明定以汽車所有
    人未善盡查證、管理責任或不履行一定義務之可歸責於汽車
    所有人之事由，而上開第43條第4 項規定，則並無規定汽車
    所有人之可歸責事由，可見該條項之規定並非將處罰轉嫁予
    汽車所有人。準此，原處分機關認道路交通管理處罰條例第
    43條第4 項規定係處罰汽車所有人云云，顯有誤解，尚非可
    採。
四、綜上所述，本件異議人並非汽車駕駛人，且亦未見異議人對
    實際駕駛人之違規有何可歸責之原因，另道路交通管理處罰
    條例第43條第4 項之規定，既僅係處罰汽車駕駛人，並無規
    定在汽車駕駛人並非汽車所有人之情形，即得將該處罰轉嫁
    予汽車所有人或得對汽車所有人予以併罰，自不得逾越法律
    規定，對汽車所有人為「吊扣該汽車牌照3 個月」之處分。
    是本件異議人之異議為有理由，自應由本院將原處分撤銷，
    並為異議人不罰之諭知，以資適法，爰分別裁定如主文第一
    、二項所示。
據上論斷，應依道路交通案件處理辦法第20條前段，裁定如主文
。
中    華    民    國    98    年    10    月    20    日
                  交通法庭  法  官  林永村
以上正本證明與原本無異。
如不服本裁定，應於裁定送達後5 日內向本院提出抗告狀。
中    華    民    國    98    年    10    月    20    日
                            書記官  王珮樺


司法院資訊處製作；財團法人民間司法改革基金會備份。
